臺灣高等法院刑事判決　　　　　　　　94年度上訴字第1627號
上　訴　人　臺灣臺北地方法院檢察署檢察官
被　　　告　乙○○
選任辯護人　顧定軒律師
上列上訴人因護照條例等案件，不服臺灣臺北地方法院93年度訴
字第1599號，中華民國94年4月26日第一審判決（起訴案號：臺
灣臺北地方法院檢察署93年度偵字第17749號），提起上訴，本
院判決如下：
    主  文
上訴駁回。
    理  由
一、公訴意旨略以：被告乙○○與不詳姓名、年籍、綽號「阿生
    」之成年男子基於共同犯意之聯絡，明知「阿生」於民國（
    下同）九十三年四月三十日交付予正安旅行社職員陳香君，
    委由正安旅行社向外交部領事事務局（設臺北市○○區○○
    路一段二之二號五樓，下簡稱領務局）申請護照之載有甲○
    ○簽名之中華民國普通護照申請書、甲○○之身分證、國民
    兵身分證係屬偽造，竟以新台幣（以下同）五千元之代價，
    受「阿生」之指示，於九十三年五月七日收受「阿生」所交
    付之甲○○真正之身分證、國民兵身分證明書、戶籍謄本、
    正安旅行社收款明細單，並於九十三年五月十日上午九點半
    至領務局，向正安旅行社之外務員領取護照後，將之送抵「
    阿生」所指定之地點。嗣因領務局之承辦人員，發現該身分
    證係屬偽造，乃報警處理。嗣於九十三年五月十日上午，當
    被告持甲○○真正之身分證、國民兵身分證明書、戶籍謄本
    、正安旅行社收款明細單，至領務局欲向正安旅行社之外務
    人員領取時，為警當場查獲，因認被告涉犯犯刑法第二百十
    八條偽造公印文罪嫌（全程到庭實行公訴之檢察官於原審法
    院九十四年三月二十四日審理時以言詞補充）、同法第二百
    十七條偽造署押罪嫌、同法第二百十六條、第二百十二條行
    使變造特種文書罪嫌及違反護照條例第二十三條第二項、第
    一項行使偽造國民身分證以供申請護照罪嫌云云。
二、按犯罪事實應依證據認定之，無證據不得認定犯罪事實；又
    不能證明被告犯罪者，應諭知無罪之判決，刑事訴訟法第一
    百五十四條第二項、第三百零一條第一項分別定有明文。又
    事實之認定，應憑證據，如未能發現相當證據，或證據不足
    以證明，自不能以推測或擬制之方法，為裁判基礎（最高法
    院四十年台上字第八六號判例參照）；且認定犯罪事實所憑
    之證據，雖不以直接證據為限，間接證據亦包括在內，然而
    無論直接證據或間接證據，其為訴訟上之證明，須於通常一
    般之人均不致有所懷疑，而得確信其為真實之程度者，始得
    據為有罪之認定，倘其證明尚未達到此一程度，而有合理之
    懷疑存在而無從使事實審法院得有罪之確信時，即應由法院
    為諭知被告無罪之判決（最高法院七十六年台上字第四九八
    六號判例參照）。
三、公訴人認被告乙○○涉有前開犯行，無非以告訴人即證人甲
    ○○、證人陳香君之證述及扣案之偽造甲○○名義之護照申
    請書、身分證、國民兵身分證明書、內政部警政署刑事警察
    局鑑驗通知書、臺北縣土城市公所函等資為論據。訊據被告
    固坦承有以五千元之代價受「阿生」之指示，於九十三年五
    月七日收受「阿生」所交付之甲○○真正之身分證、國民兵
    身分證明書、戶籍謄本、正安旅行社收款明細單，並於九十
    三年五月十日上午九點半至外交部領務局，向正安旅行社之
    外務員領取護照後，將之送抵「阿生」所指定之地點等情，
    惟否認有何偽造署押、行使變造特種文書、行使偽造國民身
    分證以供申請護照罪嫌，辯稱：「阿生」於九十三年五月七
    日是交給我一個牛皮紙袋，裡面裝有甲○○之身分證、國民
    兵身分證明書、戶籍謄本、正安旅行社收款明細單等，我只
    是貪圖五千元之酬勞，雖然覺得怪怪的，但還是同意，真的
    不知道「阿生」於九十三年四月三十日交付予正安旅行社申
    請護照之載有甲○○簽名之中華民國普通護照申請書、甲○
    ○之身分證、國民兵身分證明書係屬偽造等語。按共同正犯
    之要件，不僅以有共同行為為已足，尚須有共同犯意之聯絡
    ，最高法院二十八年上字第三二四二號判例著有明文。本件
    之爭點在於被告主觀上是否與「阿生」有犯意之聯絡而交付
    前開偽造甲○○名義之中華民國普通護照申請書、偽造之甲
    ○○身分證、國民兵身分證明書。經查：(一)證人即正安旅
    行社職員陳香君於警詢時證述：扣案之偽造甲○○名義之護
    照申請書、身分證、國民兵身分證明書係在九十三年四月三
    十日一位自稱「陳先生」所交付，聯絡電話為000000
    0000號，被告並不是「陳先生」等語（見偵查卷第十七
    頁至第二十頁，檢察官與被告於原審時均同意將證人陳香君
    於警詢時之供述作為證據使用，附此說明）；被告雖或因貪
    圖小利同意以五千元之代價受「阿生」之指示，或基於友情
    關係於「阿生」無法分身時為協助，而於九十三年五月七日
    收受「阿生」所交付之甲○○真正之身分證、國民兵身分證
    明書、戶籍謄本、正安旅行社收款明細單，並於九十三年五
    月十日上午九點半至外交部領務局，向正安旅行社之外務員
    領取護照後，欲將之送抵「阿生」所指定之地點，因而於領
    務局為警當場查獲，實難僅以被告於查獲時持有甲○○真正
    之身分證、國民兵身分證明書、戶籍謄本、正安旅行社收款
    明細單，即可逕認被告原與「阿生」有偽造公印文、偽造署
    押、行使變造特種文書、行使偽造國民身分證以供申請護照
    之犯意聯絡。(二)至檢察官所提出證人甲○○之證述（見偵
    查卷第十五頁、第十六頁、第三二頁、第三三頁）、扣案之
    偽造甲○○名義之護照申請書（見偵查卷第二一頁）、身分
    證（見偵查卷第二一頁）、國民兵身分證明書（見偵查卷第
    二二頁）、內政部警政署刑事警察局鑑驗通知書（見偵查卷
    第二六頁）、臺北縣土城市公所函覆原審前開國民兵身分證
    明書上之照片為他人撕下換貼、其上鋼印非該市公所之鋼印
    之函文（卷原審卷第九頁）等，亦僅能證明扣案之甲○○名
    義之護照申請書、身分證、國民兵身分證明書均係偽造，惟
    並不能據以認定被告主觀上與「阿生」有偽造公印文、偽造
    署押、行使變造特種文書、行使偽造國民身分證以供申請護
    照之犯意聯絡。
四、綜上所述，本件經查並無明確之積極證據足以證明被告確實
    與「阿生」共同犯有前開罪嫌，本件核屬不能證明被告犯罪
    。此外，復查無其他積極證據足資證明被告有公訴人所指之
    犯行，原審因認不能證明被告犯罪，依照首開說明，為被告
    無罪之諭知，經核並無何違誤之處。檢察官上訴意旨略以：
    (一)本件被告係於93年5月10日上午，至領務局，欲向正安
    旅行社之外務員領取護照時，為警查獲，並於被告所持之牛
    皮紙袋內扣得甲○○真正之身分證、國民兵身分證明書、戶
    籍謄本、正安旅行社之收款明細單一節，業據被告供述在卷
    ，且經原審認定明確。(二)按本件自稱為「陳先生」、或被
    告所辯「阿生」之男子，以偽造之甲○○身分證、變造之國
    民兵身分證明書申請護照之目的，無非係為交予前揭身分證
    上所貼照片之人（如偵查卷第19頁、20頁照片所示之人）使
    用。然：１、設若綽號「阿生」之男子為避免因親自前往領
    務局領取護照時為警查獲，乃僱請被告為工具前往代為領取
    ，則「阿生」何須將甲○○之真正身分證、國民兵證明書、
    戶籍謄本一併交付予被告？２、又若「阿生」之男子，為使
    被告向正安旅行社之外務員領取護照時，得以證明係受前揭
    偽造身分證上照片之人之委託前來領取護照，「阿生」之男
    子理當交付偽造之甲○○身分證、變造之甲○○國民兵身分
    證明書（如偵查卷第19頁、第20頁）方與情理相符，又豈會
    將甲○○之真正身分證、國民兵證明書、戶籍謄本一併交付
    予被告？３、再者，果如被告所辯：伊係依照「阿生」男子
    之指示，於領得護照後，連同前揭扣案之牛皮紙袋，再依「
    阿生」之指示一併交付予他人使用等語屬實，則同前所述，
    欲使用此本護照之人，亦須取得偽造之甲○○身分證、變造
    之甲○○國民兵身分證方得使用，該名「阿生」之男子又豈
    會將甲○○之真正身分證、國民兵證明書、戶籍謄本一併交
    付予被告？足見被告前往領取護照為警查獲時，持有之甲○
    ○真正身分證、國民兵證明書、戶籍謄本等資料，絕非單純
    依「阿生」之指示而攜帶前往。４、參以被告自承自91、92
    年間起，即認識該名「阿生」之男子，然其對於「阿生」男
    子之本名、從事何業、住所卻一概諉稱不知，自始自終均無
    法交代「阿生」男子之年籍、身分等情；與被告遭查獲時身
    懷扣案之真正甲○○身分證、國民兵證明書、戶籍謄本等情
    交互以觀，自可得推認前揭真正甲○○身分證、國民兵證明
    書、戶籍謄本，自始即應由被告及該名「阿生」之男子所持
    有中。５、再按共同正犯之成立，其重點不在於其等彼此間
    是否相識，而重在該名共同正犯「有無意識到『其本人在整
    個犯罪計劃中所扮演之角色』。並清楚認知到『其他共同正
    犯能利用到其本人工作成果，而繼續朝著完成犯罪目標之方
    向前進』」（本院85年上易字第7382號判決意旨參照），本
    件被告於偵審中均坦認，伊係以五千元之顯不相當、顯不符
    情理之代價前往領取護照等語，正足以說明被告及「阿生」
    之男子即是藉此等犯罪計劃之分工，逃避查緝，事後再以推
    諉卸責之方式脫免刑責，原審未綜觀被告等之犯罪手法及被
    告所辯解顯違常理，而逕認不得僅以被告於查獲時持有甲○
    ○真正之身分證、國民兵身分證明書、戶籍謄本、正安旅行
    社收款明細單，即推認被告原與阿生有偽造公印文、偽造署
    押之犯意聯絡等語，實嫌率斷云云。查扣案偽造甲○○名義
    之護照申請書、身分證、國民兵身分證明書係在九十三年四
    月三十日一位自稱「陳先生」所交付，聯絡電話為0000
    000000號，被告並不是「陳先生」之情，已據證人陳
    香君於警詢時證述明確。再綜觀全卷，被告除於九十三年五
    月十日上午九點半至領務局，向正安旅行社之外務員領取護
    照，而為警查獲攜帶甲○○真正之身分證、國民兵身分證明
    書、戶籍謄本外，查無任何證據足證被告有公訴人所指之犯
    行。被告倘確有本件犯行，又豈會冒若遭查獲時將人贓俱獲
    之風險，而隨身攜帶甲○○所遺失之身分證等物之理？檢察
    官上訴仍執前詞指摘原判決不當，為無理由，應予駁回。
據上論斷，應依刑事訴訟法第368條，判決如主文。
本案經檢察官黃全祿到庭執行職務。
中　　華　　民　　國　　94　　年　　10　　月　　13　　日
　　　　　　　　　刑事第十五庭  審判長法　官  蔡永昌
　　　　　　　　　　　　　　　　　    法　官  蔡國在
　　　　　　　 　 　　　　　　　　　　法　官  張正亞
以上正本證明與原本無異。
如不服本判決，應於收受送達後十日內向本院提出上訴書狀，其
未敘述上訴之理由者並得於提起上訴後十日內向本院補提理由書
（均須按他造當事人之人數附繕本）。
                                      書記官  鄭信昱
中　　華　　民　　國　　94　　年　　10　　月　　14　　日
